【裁判字號】    98,抗,540
【裁判日期】    980611
【裁判案由】    誣告等
【裁判全文】
臺灣高等法院刑事裁定                   98年度抗字第540號
抗  告  人
即  自訴人  甲○○
被      告  丙○○
            乙○○
            丁○○
上列抗告人因被告誣告等案件，不服臺灣宜蘭地方法院97年度自
字第8號，中華民國98年5月7日裁定，提起抗告，本院裁定如下
：
    主  文
抗告駁回。
    理  由
一、原裁定意旨略以：
  (一)自訴意旨詳如自訴狀及補充理由(一)、(二)、(三)狀所載（如附件
    ）。
  (二)按法院或受命法官於自訴案件第一次審判期日前訊問及調查
    結果，如認為案件有刑事訴訟法第252條、第253條、第254
    條之情形者，得以裁定駁回自訴，並準用第253條之2第1項
    第1款至第4款、第2項及第3項之規定，刑事訴訟法第326條
    第3項定有明文。又按犯罪事實應依證據認定之，無證據不
    得認定犯罪事實；不能證明被告犯罪者，應諭知無罪之判決
    ，刑事訴訟法第154條第2項、第301條第1項分別定有明文。
    經查：
    1.自訴人自訴被告丙○○、丁○○犯誣告罪部分：
      (1)按誣告罪之成立，以意圖他人受刑事處分虛構事實而向
        該管公務員申告為其要件，故其所訴事實，雖不能證明
        係屬實在，而在積極方面尚無證據證明其確係故意虛構
        者，仍不能遽以誣告罪論處，最高法院著有46年臺上字
        第927號判例可資參照。
      (2)自訴人指訴被告丙○○批示於95年6月27日以本院宜院
        瑞文字第0840000492號函文，移送臺灣宜蘭地方法院檢
        察署偵辦：「自訴人涉嫌於95年1月4日15時許，於本院
        刑事第二法庭旁聽本院94年度易字第182號案件行準備
        程序時，不滿蘇錦秀法官之訴訟指揮，多次在旁聽席上
        大聲喧嘩，影響法庭秩序及準備程式之進行；且高聲稱
        ：『奇怪耶，奇怪耶，這種法官』等語，並將手中之資
        料袋擲向地上，經本院在庭執行法警勤務之法警即被告
        丁○○見狀制止後，自訴人仍高聲稱：『我要出來，我
        不要聽，這個法官啊，人家要講細節，不讓人家講』等
        語，向前朝蘇錦秀法官咆哮，經被告丁○○阻止自訴人
        ，自訴人竟基於妨害公務之犯意，用力揮甩右手，欲擺
        脫被告丁○○之制止行為，然因其右手仍遭丁○○抓住
        ，竟彎身欲咬被告丁○○之手臂，幸因被告丁○○及時
        將手鬆開，始未遭自訴人咬傷，繼於被告丁○○對自訴
        人表示其『咆哮法庭，應當場逮捕』等語後，對其出言
        挑釁，且於被告丁○○伸手抓住其手臂時，又彎身欲咬
        法警丁○○之手臂，而對被告丁○○為上開強暴行為之
        犯嫌，涉犯法院組織法第95條妨害法庭秩序、刑法第
        135條第1項之妨害公務罪嫌」之事實，有本院95年6月
        27日宜院瑞文字第0950000492號函存卷可憑（見本院卷
        第128至153頁），足資認定。
      (3)然查，該案件經本院移送偵辦後，就自訴人涉犯刑法
        第135條第1項妨害公務罪嫌部分，經臺灣宜蘭地方法院
        檢察署檢察官偵查後認犯罪嫌疑重大而提起公訴，並經
        本院以96年度易字第353號審理後認自訴人確有妨害公
        務犯行，判處自訴人有期徒刑1年減為有期徒刑6月；自
        訴人上訴後，臺灣高等法院亦認自訴人上開妨害公務犯
        行明確，以98年度年度上易字第235號刑事判決判處自
        訴人有期徒刑10月減為有期徒刑5月確定等情，有前揭
        起訴書、刑事判決書在卷可按（見本院卷第154至207
        頁），堪以認定。自訴人妨害公務乙節，既經檢察官提
        起公訴，並經法院判處罪刑確定，自難認為被告丙○○
        或被告丁○○係出於誣告之故意而虛構事實。至本案
        移送自訴人涉犯法院組織法第95條部分，雖檢察官提起
        公訴後，經臺灣高等法院98年度上易字第235號為無罪
        判決確定，惟法院認定無罪之理由，乃因法院組織法第
        95條所謂「違反審判長所發維持法庭秩序之命令」，係
        指違反有關審判長依該法第90條至第94條所定維持法庭
        秩序之命令而言；因勘驗本院94年度易字第182號傷害
        等案件於95年1月4日15時之準備程序錄音內容，及調閱
        該期日準備程序筆錄結果，審判長蘇錦秀並未當庭以言
        詞明白表示任何維持法庭秩序之命令處分，且將之記明
        於筆錄，是縱令當時審判長蘇錦秀確有以點頭為該命令
        處分無誤，仍無從認定該維持法庭秩序之命令處分已為
        自訴人知悉及明瞭，從而，自訴人於該案準備程序庭進
        行時縱有干擾法庭秩序之行為，仍無從該當於法院組織
        法第95條之構成要件。而查，本件自訴人於該案準備程
        序庭進行時，確有多次在旁聽席上大聲喧嘩，影響法庭
        秩序及準備程序進行之行為，乃經本院96年度易字第
        353號、臺灣高等法院98年度上易字第235號刑事判決於
        犯罪事實中均加以認定無訛，此有刑事判決存卷可考（
        見本院卷第159頁、第191頁），則自訴人此部分所為固
        因不完全該當於法院組織法第95條規定之構成要件，而
        無從適用該法條規定論罪，然自訴人既確有前述影響法
        庭秩序及程序進行之行為，被告丙○○或被告丁○○顯
        非虛構事實，難謂有捏造自訴人妨害法庭秩序規定之故
        意。
      (4)此外，自訴人迄未提出可證明被告丙○○、丁○○有何
        虛構事實、意圖陷自訴人於罪之證據，應認為被告丙○○、丁○○涉犯誣告行為之犯罪嫌疑顯有不足。
    2.自訴人自訴被告乙○○妨害人行使權利部分：
      本件自訴人自訴被告乙○○涉犯刑法第304條第1項妨害人
      行使權利罪嫌，無非以被告乙○○於本院96年度易字第
      353號自訴人被訴妨害公務等案件審理中，不准自訴人委
      任不具律師資格之莊榮兆、李義雄擔任辯護人云云，為其
      主要之論據。惟按選任辯護人，除審判中經審判長許可外
      ，應選任律師為充之，為刑事訴訟法第29條所明定，因之
      ，被告於審判中選任之辯護人，原則上應選任律師充之。
      查本件自訴人於本院96年度易字第353號妨礙公務等案件
      審理中，委任不具律師資格之莊榮兆、李義雄擔任辯護人
      ，依前揭規定，審判長自有權不予准許，被告乙○○為該
      案件審判長，不准該項委任，於法並無違誤，顯無以刑法
      第304條第1項規定相繩之理由。
  (三)綜上所述，被告丙○○、丁○○、乙○○犯罪嫌疑顯然不足
    ，有刑事訴訟第252條第10款之情形，依前揭法條之說明，
    應裁定駁回本件自訴人之自訴等語。
二、抗告意旨略以：
  (一)中央法規標準法第5條規定，刑法第135條妨害公務執行，應
    以法律規定。刑法第135條第1項「對於公務員依法執行職務
    時，……」之依法，就本案法庭執行職務衍生刑責之法律依
    據，乃法院組織法第88條至第95條，而該法第88條至第95條
    的法庭指揮及維持秩序的權力唯審判長獨有，他人不得置喙
    ，此乃法律硬性規定，法警沒有審判長指揮之行動，自不得
    謂依法執行職務。
  (二)「法庭席位布置規則」於97年2月5日修正公布，修正後第5
    條第2項規定：「法警於開庭時站立法庭審判活動區之適當
    位置，維護法庭秩序及人員安全。」惟該條項尚未生效。依
    現行有效之舊法第5條規定：「民事法庭之庭務員及刑事法
    庭、少年刑事法庭之法警，開庭時站立於欄杆兩側，受審判
    長或書記官之指揮，執行法庭勤務，不另設席。」，法警必
    須依審判長之指揮，始有依法執行職務之可言。
  (三)復依「臺灣高等法院暨所屬各級法院法警執行職務應行注意
    事項」第23點第10目規定：「庭訊中，有妨害法庭秩序或其
    他不當行為者，法警應承審判長或法官之命令禁止其進入法
    庭或命其退出法庭，必要時得命法警看管至閉庭時。執行看
    管處分時，應注意受看管人之身體及名譽，如有必要，得使
    用強制力，其看管之方法及時限，應依審判長或法官之指示
    為之。至於看管之場所，以能達到維持法庭秩序目的之適當
    處所為已足。」，明定法警應承審判長或法官命令之授權，
    始有刑法第135條「依法」執行職務之可言。
  (四)本案被告宜蘭地方法院丙○○院長認定抗告人為現行犯，而
    法警係以現行犯逮捕抗告人而無違法，按法律並無一條規定
    咆哮法庭犯刑事罪而可依現行犯加以逮捕，在沒有法官蘇錦
    秀禁止我出去之命令，法警丁○○不讓我出去反而逮捕我，
    因而扭傷我的右手尺骨。依最高法院30年上字第955號判例
    ：「刑法第135條第1項之妨害公務罪，以公務員依法執行職
    務時加以妨害為要件，若超越職務範圍以外之行為，即不得
    謂為依法執行職務，縱令對之有所妨阻，要無妨害公務之可
    言。」之意旨，法警丁○○之行為乃上開判例所指超越職務
    範圍以外之行為，當然妨害抗告人之人身自由及觸犯傷害罪
    。依上開相關法律規定，法警於庭訊中沒有審判長或法官之
    命令、指揮，沒有逮捕所謂咆哮法庭者之權力。被告丙○○
    從一審刑事法官當到二審刑事庭長，她絕對知道這些法律規
    定。
  (五)依宜蘭地院法官助理蔡易霖製作之庭訊錄音譯文，可發現沒
    有蘇錦秀法官命令、指揮法警丁○○逮捕抗告人，依譯文內
    容輕易可看出法警丁○○自作聰明，非法出手。被告丙○○
    為教訓我這個其心目中的「司法刁民」，唆使法警丁○○編
    織他與我於5 秒內完成的以下互動：我說要「出去了、不要
    聽了」卻不出去，我往法檯走，到了法檯前木欄且要翻過，
    他不讓我再往前走，以左手拉住我的右手，我氣憤往後面甩
    他的手，但沒甩開，我就轉身以牙齒作勢要咬他，他就鬆手
    並退後，他對我說「咆哮法庭、當場逮捕」。第一審判決書
    認定上開過程僅5秒鐘，然要在5秒內要完成這7項動作，就
    人類體能、技巧而言絕對無法完成，我稱之為「宜院5秒神
    話、鬼跡」。以上荒誕事證，被告丙○○不會不知，而她據
    以移送，顯有誣告之故意。
  (六)宜蘭地方法院96年度易字第353號、臺灣高等法院98年度上
    易字第235號判決，將法警有在法庭庭訊中依法執行職務的
    法律規定張冠李戴，將我所主張「宜院5秒神話、鬼跡」消
    失在判決書，蓋一出現，就不能判處我有刑法第135條第1項
    之犯行。
  (七)本件原審於2009年5月5日開庭，我本想庭呈宜蘭地院94年度
    易字第182號於2006年1月4日之庭訊光碟，因乙○○庭長認
    定法警丁○○對我說：「你再給我咬看」，而我聽了幾百次
    都是「你再給我動看」，我要求以緩慢速度播放，因「咬」
    和「動」的發音不同，很容易區別，因本件庭長蠻橫，致我
    未能庭呈該錄音光碟云云。
三、按所謂誣告，係指捏造不實之事項而向有權受理之機關為申
    告之行為而言，若所申告之內容業經證明非屬虛構，即非誣
    告（最高法院90年度台上字第3583號判決意旨參照）。次按
    現行犯，不問何人得逕行逮捕之。刑事訴訟法第88條第1項
    規定甚明。查抗告人即自訴人甲○○於95年1月4日犯妨害公
    務罪，業經本院98年度上易字第235號判決判處罪刑確定，
    是抗告人甲○○於法警丁○○依法執行職務時施強暴之事實
    ，業經本院認定在案。原審被告丁○○以甲○○為現行犯當
    場逮捕，宜蘭地方法院院長丙○○據以將抗告人移送由宜蘭
    地檢署檢察官偵查，自無誣告之故意可言。被告丙○○、丁○○二人既無誣告之故意，則抗告人自訴彼等二人犯誣告罪
    ，自非適法，原法院因而裁定駁回其自訴，核無不合。被告
    乙○○為審理抗告人上開妨害公務案件之審判長，不准抗告
    人委任無律師資格之莊榮兆、李義雄擔任其辯護人，係依刑
    事訴訟法第29條之規定為之，自不該當刑法第304條第1項之
    妨害自由罪，原法院因而裁定駁回其此部分之自訴，亦無不
    合。
四、據上論斷，應依刑事訴訟法第412條，裁定如主文。
中    華    民    國    98    年    6     月    11    日
                  刑事第十二庭  審判長法  官  蔡永昌
                                      法  官  蔡新毅
                                      法  官  陳榮和
以上正本證明與原本無異。
誣告部分如不服本裁定，應於收受送達後五日內向本院提出抗告
狀。
妨害自由部分不得再抗告。
                                      書記官  林吟玲
中    華    民    國    98    年    6     月    11    日


司法院資訊處製作；財團法人民間司法改革基金會備份。
